【裁判字號】    95,聲判,61
【裁判日期】    951127
【裁判案由】    聲請交付審判
【裁判全文】
臺灣高雄地方法院刑事裁定              95年度聲判字第61號
聲  請  人  甲○○
            乙○○
            庚○○
上三人共同
代  理  人  王程風律師
被      告  丙○○
            丁○○
            戊○○
            己○○
上列聲請人等因告訴上列被告等侵占等案件，不服臺灣高等法院
高雄分院檢察署檢察長於民國95年6 月21日駁回聲請再議之處分
（95年度上聲議字第790號），聲請交付審判，本院裁定如下：
    主  文
聲請駁回。
    理  由
一、聲請交付審判意旨略以：查劉華生祭祀公業名下之土地有
    63,983平方公尺，劉達峰祭祀公業名下之土地亦有21,634
    平方公尺，合計85,617平方公尺，相當於8.8271 甲，以375
    減租條例之規定，每年每甲可收入稻穀為3,300 公斤，以千
    斤稻穀市價新台幣（下同）8 千元計算，即每甲每年可收2
    萬6 千元之租金，全部每年可收232,035 元。又劉華生祭祀
    公業及劉達峰祭祀公業，原由劉鼎生擔任管理人，嗣由其子
    劉銘傳擔任，劉銘傳死後由被告戊○○擔任管理人，以及總
    務，並兼任會計、出納，民國74年政府規定女子不能擔任管
    理人，所以由被告戊○○及被告丙○○，未經過派下員大會
    的選舉，逕行指定劉信男為管理人，惟實際上仍由戊○○及
    丙○○負責管理業務。僅將被告等犯罪之事實陳述如下：
(一)被告戊○○部份：
    戊○○擔任管理人期間自民國60年到74年間計收到租金
    3,016,455 元，而劉信男接任管理人期間即自74年到94年2
    月間，所收租金有3,944,599 元，一共有6,961,05 4元，這
    些錢皆由被告戊○○擔任會計、出納、保管，被告稱劉信男
    擔任管理人時有辦理移交，非事實，這些租金之侵占，檢察
    官認為已逾時效而為不起訴處分，顯有所誤會，蓋每年都有
    租金之收入，而每年亦有支出，如修祠堂、掃墓等，皆須支
    出，每年既有租金之收入及支出，即無時效之進行，既無逾
    時效之問題發生，被告就租金之數額並未否認，僅稱有的有
    收到，若真未收到，為何不提出帳冊來結算。又被告戊○○
    偽刻劉華生、劉達峰祭祀公業之印章部份，該偽刻行為雖已
    逾追訴時效，惟其交給其推舉之管理人劉信男使用，使用到
    94年，及其偽刻行為為行使行為所吸收，其偽造文書之時效
    仍未逾追訴時效，被告戊○○又將偽刻之責任推給祭祀公業
    已死亡之大老，但未提出證據，原檢察官未調查就認其為實
    在，未免太速斷，祭祀公業之政策決定由派下員大會開會決
    定，大老無權決定祭祀公業之事務，被告戊○○何能推卸其
    偽造之責任。
(二)關於被告丙○○、丁○○、己○○背信部份：
    查被告丙○○、己○○為祭祀公業之理事，被告丁○○為祭
    祀公業之監事主席，祭祀公業之管理人為理監事輪流擔任，
    此有附呈祭祀公業理監事會組織及改選事宜公佈週知影本可
    憑，理監事職在保護祭祀公業之財產，並監督執行祭祀公業
    之決策，原管理人劉信男於87年領有祭祀公業之補償金2,20
    0 餘萬元，被告等知之甚詳，因而於88年成立理監事會以保
    管該補償金，該補償金劉信男僅交出1,600 萬元，對其差額
    600 多萬元竟不予追究，又每年租金有20多萬元之收入，戊○○及劉信男前後擔任管理人一共有600 多萬元之租金，為
    何不予以調查，任其各人侵占，被告丙○○、丁○○、己○○都領有津貼竟違背其行為，被告等顯有背信罪嫌。
二、按告訴人不服上級法院檢察署檢察長或檢察總長認再議為無
    理由而駁回之處分者，得於接受處分書後10日內委任律師提
    出理由狀，向該管第一審法院聲請交付審判。法院認為交付
    審判之聲請不合法或無理由者，應駁回之。刑事訴訟法第25
    8 條之1 、第258 條之3 第2 項前段分別定有明文。經查，
    本件聲請人以被告戊○○涉犯侵占及行行偽造私文書罪嫌、
    被告丙○○、丁○○、己○○等3 人涉犯背信罪嫌，向地檢
    署檢察官提出告訴後，經地檢署檢察官為不起訴處分後，嗣
    聲請人不服聲請再議，經臺灣高等法院高雄分院檢察署檢察
    長於95年6 月21日以95年度上聲議字第790 號認再議為無理
    由而駁回再議。聲請人係於同年月26日收受前開再議駁回處
    分書，於同年7 月3 日委任律師，向本院聲請交付審判等情
    ，分別有前揭不起訴處分書、處分書、送達回證及蓋有收狀
    日之刑事聲請交付審判狀各1 件在卷可稽，足認聲請人係於
    法定期間內聲請交付審判且合於法定程式，合先敘明。
三、次按刑事訴訟法第258 條之1 規定告訴人得向法院聲請交付
    審判，核其立法意旨，係法律對於「檢察官不起訴或緩起訴
    裁量權」制衡之外部監督機制，此時，法院之職責僅在就檢
    察官所為不起訴或緩起訴之處分是否正確加以審查，藉以防
    止檢察機關濫權。依此立法精神，同法第258 條之3 第3 項
    規定：「法院就交付審判之聲請為裁定前，得為必要之調查
    。」，其所謂「得為必要之調查」，係指調查證據之範圍應
    以偵查中曾顯現者為限，不可就新提出之證據再為調查，亦
    不可蒐集偵查卷宗以外之證據，否則將與刑事訴訟法第260
    條之再行起訴規定混淆不清（臺灣高等法院91年4 月25日刑
    庭會議法律問題研討意見參照），據此，司法院於92年8 月
    27日修正發布之現行「法院辦理刑事訴訟案件應行注意事項
    」第134 點中段即增訂為：「法院於審查交付審判之聲請有
    無理由時，得為必要之調查，惟其調查範圍，應以偵查中曾
    發現之證據為限，不可就聲請人新提出之證據再為調查，亦
    不可蒐集偵查卷以外之證據。」。又法院於審查交付審判之
    聲請有無理由時，除認為告訴人所指摘不利被告之事證未經
    檢察機關詳為調查或斟酌，或不起訴處分書所載理由違背經
    驗法則、論理法則或其他證據法則者外，不宜率予交付審判
    （法院辦理刑事訴訟案件應行注意事項第118 項參照）。至
    上開所謂告訴人所指摘不利被告之事證未經檢察機關詳為調
    查，係指告訴人所提出請求調查之證據，檢察官未予調查，
    且若經調查，即足以動搖原偵查檢察官事實之認定及處分之
    決定，倘調查結果，尚不足以動搖原事實之認定及處分之決
    定者，仍不能率予交付審判，先予敘明。
四、經查：
(一)原偵查之臺灣高雄地方法院檢察署檢察官偵查結果，認：（
    1） 被告戊○○部分：按案件有追訴權時效完成情事者，應
    為不起訴處分，刑事訴訟法第252 條第2 款載有明文。又按
    刑法第210 條之偽造私文書罪、第336 條第2 項之侵占罪，
    係科處最重本刑5 年有期徒刑之罪，依同法第80條第1 項第
    2 款，其追訴權時效期間為10年。故被告若有告訴意旨所指
    犯行，滿10年未予追訴，追訴權時效即算完成。依上開規定
    意旨，即不得再行追訴，應為不起訴處分。本件告訴人指稱
    被告戊○○涉有偽造文書等犯行，無非係被告戊○○於73年
    間以劉華生劉達峰公嘗之印，蓋用於向美濃鎮公所申請確定
    劉華生公嘗新的派下權文件中，且至今仍持續使用為由，為
    其論據。惟查，被告戊○○於73年前不詳時間，經族中長老
    劉順榮、劉雙貴、劉滿德、劉水傳、劉菊生等人（均已歿）
    同意，授權刻用「劉華生劉達峰公嘗管理者」之印章，作為
    收租時蓋用之印鑑，並於劉信男擔任管理人時已移交等情，
    業據被告戊○○供述在卷，而告訴人亦不否認上開印鑑用於
    收租之簿冊上，是被告戊○○既已徵詢族中長輩之意見，且
    身為劉華生祭祀公業之代理管理人，則被告戊○○刻用「劉
    華生劉達峰公嘗管理者」之行為，是否涉有偽造文書之犯行
    ，顯非無疑。況被告戊○○於74年間即移交上開印章予新任
    之管理人劉信男，則縱然被告確有告訴意旨所指犯行，惟被
    告行使偽造文書之最後時點為73年，業已完成追訴權時效期
    限，自無從予追訴。（2） 被告丁○○、丙○○、己○○部
    分：祭祀公業劉華生劉達峰公嘗理監事會於88年設立以後，
    前任管理人劉信男僅移交1600萬元等情，業據被告丁○○、
    丙○○、己○○供陳無訛，核予告訴人指訴情節相符，並有
    臺灣土地銀行存本取息定期儲蓄存款存單、高新銀行存本取
    息儲蓄存款存單各2 紙附卷可稽，而被告等自擔任理、監事
    後，均會召開會議審核預算，且公嘗之收入、支出都有帳目
    記載，並於每年掃墓聚餐時公告該年度收支情形予派下員知
    悉等情，亦有帳冊記錄附卷可佐，是告訴人雖指訴被告等對
    於補償費之收入及每年租金收入應知甚詳，惟告訴人自陳從
    未參與祭祀公業任何決策，且告訴人始終否認被告等所提出
    之帳冊，從而，尚難僅憑告訴人之片面指述，即遽認劉信男
    擔任管理人期間之祭祀公業財務狀況，非僅剩餘1600萬元，
    又縱然劉信男確有收取土地租金合計394 萬4599元及補償費
    2189萬947 元等情，惟理監事會議成立前，祭祀公業均是由
    管理人單獨管理，實難認被告等僅因後來擔任理監事，即對
    祭祀公業歷年財務狀況知悉甚詳，是自不能據此而認被告等
    有何背信之情事。（3） 此外，復查無其他積極證據，足資
    認定被告等有何侵占、背信等犯行，應認其犯罪嫌疑不足。
(二)臺灣高等法院高雄分院檢察署檢察長援引原偵查檢察官之認
    定外，並認：（1） 公嘗長老劉順榮等人均已死亡，無從傳
    訊查証。況十餘年期間，被告戊○○若有偽造文書行為，則
    長老或其他利害關係人必已舉發，無積極証據足以証明戊○○有偽造文書之犯行。（2） 被告丁○○、丙○○、己○○
    等，自88年起始擔任公嘗之理監事，就先前公嘗之事務及帳
    冊，有無權限過問，尚有可疑，況就任後，尚未發現有違法
    行為，難以背信罪相繩。（3） 被告戊○○於74年間，已將
    公嘗之一切事務及帳冊交給劉信男處理，因劉信男業已死亡
    ，無從查証公嘗收支情形，無積極証據足認被告戊○○涉有
    侵占犯行。是以，本件原檢察官已盡調查之能事，猶不能証
    明被告等涉犯聲請人指訴之犯行，因而為不起訴處分，經核
    並無不當。因而維持原檢察官所為之不起訴處分，駁回聲請
    人再議之聲請。
(三)聲請人雖以前揭情詞聲請交付審判，惟查：本件聲請人前開
    聲請交付審判之理由，業經前開不起訴處分書及駁回再議處
    分書詳細論列說明，且檢察官為不起訴處分之理由及臺灣高
    等法院高雄分院檢察署處分書駁回聲請人再議之理由，亦無
    任何違背經驗法則、論理法則或其他證據法則之情事，又聲
    請人所指摘不利被告等人之情事，亦因相關事證歷時久遠而
    無從逐一追查，自不足以動搖原處分之認定結果，是以，本
    院認本件並無聲請人所指摘不利被告之事證未經檢察機關詳
    為調查或斟酌，或不起訴處分書所載理由違背經驗法則、論
    理法則或其他證據法則等得據以交付審判之事由存在。又聲
    請人聲請交付審判意旨另認被告戊○○偽刻「劉華生劉達峰
    公嘗管理者」之印章已交由祭祀公業管理人劉信男管理，並
    使用迄今，該偽刻行為應為行使行為所吸收，是其行使偽造
    私文書行為尚未逾追訴權時效云云，惟聲請人指摘被告戊○○涉有前揭偽刻印章犯行，業經檢察官查無積極證據可資佐
    證，已如前述，亦無證據可認劉信男對於被告戊○○所涉偽
    造印文犯行有所知情而得以認定被告戊○○與劉信男有何共
    同行使偽造私文書犯行，即難遽認劉信男接管劉華生、劉達
    峰祭祀公業後繼續使用上揭印章之舉與被告戊○○有何關聯
    ，是縱令被告戊○○有聲請意旨所指偽刻前揭印章犯行，其
    所涉行使偽造私文書犯行依現存事證，亦因其於74年間將上
    開印章移交予新任之管理人劉信男後即告終止無誤，而被告
    戊○○所涉刑法第216 條、第210 條之行使偽造私文書罪嫌
    、同法第336 條第2 項之業務侵占罪嫌，均係最重本刑5 年
    有期徒刑之罪，依同法第80條第1 項第2 款，其追訴權時效
    期間為10年（刑法第80條第1 項第2 款規定於94年2 月2 日
    修正後，將追訴權時效10年延長為20年，併於95年7 月1 日
    施行，惟此修正對被告戊○○而言並未較為有利，依修正後
    刑法第2 條第1 項前段規定，自應適用較有利被告戊○○之
    行為時法規定至明，併予指明），準此，聲請人指摘被告戊○○所涉行使偽造私文書及業務侵占犯行，顯因追訴權時效
    完成而無從予以追訴，至為明確。
五、綜上所述，觀諸卷存偵查中顯現之證據，本件聲請人指訴被
    告4 人所涉犯罪事實，要因不能證明被告等人確有該等犯行
    ，原偵查、再議機關依偵查所得證據，認定本案應依刑事訴
    訟法第252 條第10款規定，先後為不起訴及再議駁回之處分
    ，經核均無不合。聲請人猶執前詞，任意指摘不起訴及駁回
    再議等處分為不當，據此聲請交付審判，洵非有據。從而，
    本件聲請為無理由，應予駁回。
六、據上論斷，應依刑事訴訟法第258 條之3 第2 項前段，裁定
    如主文。
中    華    民    國    95    年    11    月    27    日
                  刑事第十二庭  審判長法  官  施柏宏
                                      法  官  洪能超
                                      法  官  林書慧
以上正本證明與原本無異。
如不服本裁定，應於送達後5日內，向本院提出抗告狀。
中    華    民    國    95    年    11    月    29    日
                                      書記官  鍾錦祥


司法院資訊處製作；財團法人民間司法改革基金會備份。
